臺灣新竹地方法院民事判決  
111年度簡上字第50號
上  訴  人  張傳福  
被上訴人    新銳天廈管理委員會

法定代理人  穆亭亞  


上列當事人間返還不當得利事件，上訴人對於中華民國111年3月
21日本院新竹簡易庭111年度竹簡字第3號第一審簡易判決提起上
訴，本院於民國111年8月10日言詞辯論終結，判決如下：
    主  文
上訴駁回。
上訴費用由上訴人負擔。
    事實及理由
一、上訴人主張除與原審判決記載相同茲予引用外，另補稱：
㈠、上訴人於原審已提出區分所有權人第一次會議紀錄、新銳天
    廈公寓大廈規約、匯款單、中華電信租約、99.04.30終止財
    委委任會議簽到簿、不起訴處分書等為證，原審未加審酌開
    庭遽予駁回，自有違誤，茲再提出中華電信有限公司行動通
    信分公司台北營運處函及附件租金付款概表，上訴人民國（
    下同）93年無收入，94年1月12日入帳，前案判決算錯。出
    租係經被上訴人同意，被上訴人申報上訴人支出多了新台幣
    (下同)50幾萬元，上訴人99年度3、4月支出之帳被上訴人尚
    未給付上訴人。
㈡、上訴聲明：
  ⒈原判決廢棄。
  ⒉被上訴人應給付上訴人280,800元及自起訴狀繕本送達翌日起
    至清償日止按年息5%計算之利息。
  ⒊訴訟費用由被上訴人負擔。　　
二、被上訴人主張除與原審判決記載相同茲予引用外，另補稱：
㈠、上訴人未經被上訴人同意出租並將租金匯入其本人帳戶，被
    上訴人不會去承擔上訴人後面的稅金的繳付。上訴人偽造所
    有住戶的同意，前案已判決有既判力，被上訴人無不當得利
    。　　
㈡、答辯聲明：
  ⒈上訴駁回。
  ⒉上訴費用由上訴人負擔。
三、兩造不爭執事項：
    被上訴人前對上訴人提起請求損害賠償等事件之前案訴訟（
    詳如後述），主張上訴人應給付1,093,102元，經本院以101
    年度審訴字第368 號判決命上訴人應給付被上訴人1,096,10
    2元（此為中華電信租金），及自101年9月9日起至清償日止
    按週年利率 5%計算之利息，上訴人不服提起上訴，經臺灣
    高等法院101年度上易字第1243號民事判決廢棄原判決關於
    命上訴人給付超過1,091,504元（即中華電信租金縮減為1,0
    91,504元及遠傳電信相當於租金之不當得利之一部請求4,59
    8元之合計）本息部分，並駁回上訴人其餘之上訴，亦已確
    定。
四、本件爭點：
    上訴人主張被上訴人前案向上訴人起訴請求結算包含93年度
    暫收之租金而有不當得利，本件起訴請求被上訴人給付280,
    800元及自起訴狀繕本送達翌日起清償日止按年息百分之5
    之利息，有無理由？ 
五、法院之判斷：
㈠、按民事訴訟法第四百條第一項所稱既判力之客觀範圍，不僅
    關於其言詞辯論終結前所提出之攻擊防禦方法有之，即其當
    時得提出而未提出之攻擊防禦方法亦有之。是為訴訟標的之
    法律關係，於確定之終局判決中經裁判者，當事人之一造以
    該確定判決之結果為基礎，於新訴訟用作攻擊防禦方法時，
    他造應受其既判力之拘束，不得以該確定判決言詞辯論終結
    前，所提出或得提出而未提出之其他攻擊防禦方法為與該確
    定判決意旨相反之主張，法院亦不得為反於確定判決意旨之
    認定，亦即當事人於既判力基準時點前得提出而未提出之其
    他攻擊防禦方法，因該既判力之遮斷效（失權效或排除效）
    而不得再為與確定判決意旨相反之主張，此乃法院應以「既
    判事項為基礎處理新訴」及「禁止矛盾」之既判力積極的作
    用，以杜當事人就法院據以為判斷訴訟標的權利或法律關係
    存否之基礎資料，再次要求法院另行確定或重新評價，俾免
    該既判力因而失其意義(最高法院96年度台上字第1629號民
    事判決意旨參照)。法院於確定判決理由中，對訴訟標的以
    外當事人所主張或抗辯之重要爭點，本於兩造辯論之結果所
    為之判斷結果，除有顯然違背法令，或當事人提出新訴訟資
    料足以推翻原判斷之情形外，於同一當事人間，就與該重要
    爭點有關之他訴訟，不得再為相反之主張，法院亦不得作相
    異之判斷，此源於訴訟上之誠信原則及當事人公平之訴訟法
    理，避免紛爭反覆發生，以達「一次解決紛爭」所生之一種
    判決效力（拘束力），即所謂「爭點效」，亦當為程序法所
    容許(最高法院96年度台上字第1782號民事判決意旨參照)
㈡、經查，本件上訴人起訴主張：97年間兩造對訴外人中華電信
    股份有限公司（下稱中華電信）所付租金墊支問題發生爭執
    ，被上訴人曾對上訴人提出侵占罪之刑事告訴，經臺灣新竹
    地方檢察署檢察官以100年度偵字8675號為不起訴處分，且
    兩造就前開原告代收中華電信租金之損害賠償等訴訟（下稱
    前案），經臺灣高等法院（下稱高等法院）以101年度上易
    字第1243號判決（下稱前案二審判決）上訴人應返還1,091,
    504元確定，並經上訴人於104年3月31日匯款本息計1,245,9
    64元而清償完畢。惟前案二審判決關於中華電信向上訴人承
    租電信基地台所付予上訴人租金部分，中華電信係於93年12
    月1日開始簽立租約，93年度並無給付租金入賬，而係至94
    年1月12日方有租金入帳280,800元【月租金26,000元、年租
    金312,000元（上訴人起訴狀誤載為320,000元），預扣所得
    稅額10%即32,000元，年度實付租金280,800元】，被上訴人
    認為上訴人93年有代收該93年度租金應該入帳，並向上訴人
    訴請結算時將280,800元計入有收入，向上訴人請求抵銷，
    其計算顯有錯誤且受有不當利益，依不當得利之法律關係提
    起本件訴訟，請求被上訴人返還280,800元。有起訴狀在卷
    可稽（原審卷第11-13頁）。
㈢、次查，被上訴人前對上訴人提起請求損害賠償等事件之前案
    訴訟主張：上訴人以其名義與中華電信臺北營業處承租換約
    ，租期自93年12月1日起至96年11月30日止，嗣再延長租期
    至99年6月30日止。中華電信將租金匯入上訴人名下帳戶，
    計1,638,000元，僅返還541,898元，餘款1,096,102元（中
    華電信租金），迄未清償。依民法第541條第1項、第544條
    及第179條規定，求為命上訴人給付1,096,102元及及自起訴
    狀繕本送達翌日起至清償日止之法定遲延利息，經本院以10
    1年度審訴字第368號民事判決命上訴人應給付被上訴人1,09
    6,102元，及自101年9月9日起至清償日止按週年利率5%計算
    之利息，上訴人不服提起上訴，經臺灣高等法院101年度上
    易字第1243號民事判決廢棄原判決關於命上訴人給付超過1,
    091,504元（即中華電信租金減縮為1,091,504元及遠傳電信
    相當於租金之不當得利之一部請求4,598元之合計）本息部
    分，並駁回上訴人其餘之上訴，業已確定等情，有前開民事
    判決足憑。嗣上訴人就前開確定判決提起再審之訴，亦經臺
    灣高等法院108年度再易字第1號民事裁定駁回在案，經本院
    依職權調取前開卷宗查明。
㈣、又查，上訴人於前案之答辯：「中華電信給付之租金，已扣
    除10%所得稅。又管委會帳戶款項需伊與主委印章方可提領
    。伊於94-98年間提領1,139,000元，扣除支出社區相關費用
    1,790,502元、匯還之541,898元，已無餘款可歸還。被上訴
    人追加遠傳電信租金費用並為一部請求，於法不合，且影響
    伊審級利益。另遠傳電信之租約，嗣已變更為被上訴人，租
    金均匯入被上訴人帳戶內。伊僅為租金所得之納稅義務人，
    非租金取得人。再伊於94-98年間適用稅率為6%，縱扣除中
    華電信所給付之租金收入，稅率仍不變。伊所得稅申報結果
    ，因符合退稅要件而取得退稅款，非伊自中華電信收取租金
    所致，被上訴人不得請求伊返還」。臺灣高等法院101年度
    上易字第1243號民事判決理由認定：「中華電信將93年12月
    1日起至99年2月28日止之租金，預扣10%所得稅後，匯入上
    訴人名下帳戶，合計1,474,200元，有中華電信臺北營運處1
    02年2月4日函及附件可考。被上訴人主張其中94年度租金預
    扣之10%所得稅31,200元，原補退予上訴人，上訴人應納稅
    額為零，上訴人仍應返還被上訴人31,200元；95年度租金預
    扣之10%所得稅31,200元，原補退予上訴人，惟上訴人應納
    稅額為2,357元，被上訴人將之全數扣減，上訴人應返還被
    上訴人28,843元（31,200－2,357＝28,843）；96年度租金預
    扣之10%所得稅31,200元，原補退予上訴人，惟上訴人應納
    稅額為614元，被上訴人將之全數扣減，上訴人應返還被上
    訴人30,586元（31,200－614＝30,586）；97年度租金預扣之1
    0%所得稅合計23,400元（18,200＋5,200＝23,400），原補退
    予上訴人，上訴人應納稅額為零，上訴人仍應返還23,400元
    予被上訴人；98年度租金預扣之10%所得稅合計46,800元（1
    5,600＋7,800＋7,800＋7,800＋7,800＝46,800），原補退予上訴
    人，上訴人應納稅額為1,627元，被上訴人將之全數扣減，
    上訴人應返還被上訴人45,173元（46,800－1,627＝45,173）
    ；以上中華電信租金預扣之10％所得稅，合計上訴人獲退159
    ,202元（31,200＋28,843＋30,586＋23,400＋45,173＝159,202）
    ，上訴人仍應返還被上訴人等情，核與財政部北區國稅局新
    竹分局102年2月20日北區國稅新竹綜字第1021222504號函附
    上訴人94至99年度綜合所得稅結算申報書暨核定通知書所載
    相符。被上訴人主張上訴人就系爭租約，計獲有租金所得1,
    633,402元（1,474,200＋159,202＝1,633,402）。又中華電信
    將系爭租約之租金預扣10%所得稅，係為國稅局預先代為扣
    除，國稅局亦於計算應納稅額後退還上訴人，是本質上仍屬
    租金。就上訴人提出之請款單、電信費用明細、發票、工程
    報價單、工程請款單、收據等件觀之，合計金額僅248,616
    元，且無法證明與上訴人所有萬泰銀行帳戶支出之相關性，
    自難逕認上訴人曾由中華電信收取之租金，為被上訴人支出
    1,790,502元，況上訴人自承於94年至98年間，共經手提領
    管委會帳戶內之金額1,139,000元，已足以支應上開單據之
    費用已足以支應上開單據之費用。且被上訴人前主委黃健平
    於臺灣新竹地方法院檢察署99年度他字第1672號侵占等案件
    中稱其於98年底辦交接時才發現中華電信把租金匯到上訴人
    之帳戶，之前並不知情，只有同意上訴人代表與中華電信簽
    約，並沒有同意更改大樓帳戶等語。則被上訴人對於中華電
    信將系爭租約之租金匯入上訴人之帳戶，既不知情，上訴人
    辯稱係經主委及上訴人之印章共同領用收受之租金云云，亦
    不足取。上訴人應將中華電信所支付之租金交予被上訴人，
    上訴人就系爭租約，計獲有租金所得1,633,402元，上訴人
    曾匯還被上訴人541,898元，已如前述，從而，被上訴人請
    求上訴人返還1,091,504元（1,633,402－541,898＝1,091,504
    ），自屬可取，其餘遠傳電信4,598元部分，並不足取。」
    是以本件上訴人起訴之事實內容及關於中華電信之租金、所
    得稅退稅計算、上訴人未經被上訴人同意收取中華電信租金
    ，上訴人主張為被上訴人支出1,790,502元、上訴人曾匯還
    之款項金額等各項爭執，業經臺灣高等法院101年度上易字
    第1243號民事確定判決認定在案，已為前開判決確定效力所
    及，因該判決之既判力之遮斷效（失權效或排除效）而不得
    再為與確定判決意旨相反之主張；另就前開判決訴訟標的以
    外當事人所主張或抗辯之重要爭點，亦已有爭點效，上訴人
    亦不得再為相反之主張，法院亦不得作相異之判斷。　
㈤、綜上所述，上訴人依不當得利之法律關係起訴請求被上訴人
    給付280,800元及自起訴狀繕本送達翌日起至清償日止按年
    息5%計算之利息，為無理由，應予駁回。原審為上訴人敗訴
    之判決，暨負擔訴訟費用之裁判，核於法均無不合。上訴人
    提起本件上訴，指摘原判決不當，求予廢棄改判，為無理由
    ，應予駁回。
六、本件判決基礎之事證已臻明確，兩造其餘之攻擊防禦方法及
    所舉證據，經審酌後核與判決結果不生影響，爰不一一論列
    ，附此敘明。
七、據上論結，本件上訴為無理由，依民事訴訟法第436條之1第
    3項、第463條、第449條第1項、第78條，判決如主文。
中　　華　　民　　國　　111 　年　　9 　　月　　13　　日
                      民事第二庭審判長法  官  林南薰
                                      法  官  張詠晶
                                      法  官  林麗玉
以上正本係照原本作成。
本判決不得上訴。
中　　華　　民　　國　　111 　年　　9 　　月　　13　　日
                                      書記官　郭春慧